福建金門地方法院民事判決
110年度訴字第82號
原      告  黃華晉  
訴訟代理人  陳文遠  
追加  原告  黃華英  
            黃華美  
            譚黃素琼
            黃碧華  
            黃華蓮  
            黃明華  

被      告  黃華封  

            黃華蓉  
            黃張廉  

兼  上一人
訴訟代理人  李雅濱  
上列當事人間請求返還不當得利事件，本院於中華民國110年3月
4日言詞辯論終結，判決如下：
    主  文
原告之訴駁回。 
訴訟費用由原告黃華晉負擔。
    事實及理由
壹、程序事項：
一、按訴訟標的對於數人必須合一確定而應共同起訴，如其中一
    人或數人拒絕同為原告而無正當理由者，法院得依原告聲請
    ，以裁定命該未起訴之人於一定期間內追加為原告。逾期未
    追加者，視為已一同起訴，民事訴訟法第56條之1第1項定有
    明文。次按公同共有物之處分及其他之權利行使，除法律另
    有規定外，應得公同共有人全體之同意，民法第828條第3項
    亦有明定。又公同共有債權人起訴請求債務人履行債務，係
    公同共有債權之權利行使，非屬回復公同共有債權之請求，
    尚無民法第821條規定之準用；而應依同法第831條準用第82
    8條第3項規定，除法律另有規定外，須得其他公同共有人全
    體之同意，或由公同共有人全體為原告，其當事人之適格始
    無欠缺（最高法院104年度第3次民事庭會議意旨參照）。又
    此係因訴訟標的對於數人必須合一確定而應共同起訴者，該
    數人未共同起訴，其當事人適格即有欠缺，故其中一人或數
    人拒絕同為原告，將使其他人亦無法以訴訟伸張或防衛其權
    利，自有未宜。為解決固有必要共同訴訟當事人適格之問題
    ，乃明文規定法院得依聲請裁定命無正當理由而拒絕共同起
    訴之人追加為原告或擬制其為原告；至於拒絕同為原告是否
    有正當理由，則應由法院斟酌原告起訴是否為伸張或防衛權
    利所必要等情形決定之（最高法院93年台抗字第403號裁判
    意旨參照）。查本件原告黃華晉請求被告黃華封、黃華蓉、
    黃張廉、李雅濱（下稱被告等4人）返還不當得利，乃因其
    為訴外人即被繼承人黃世澤之繼承人而取得該權利，是該權
    利應為黃世澤之繼承人公同共有，原告黃華晉之請求係屬公
    同共有債權之行使。黃世澤於民國106年10月21日死亡，其
    繼承人除原告黃華晉、被告黃華封、黃華蓉、黃張廉外，尚
    有黃華英、黃華美、黃華蓮、黃碧華、黃明華、譚黃素琼，
    有戶籍資料、繼承系統表在卷可稽（見本院卷第27、35、41
    -60頁），故本件訴訟標的對於原告黃華晉、黃華英、黃華
    美、黃華蓮、黃碧華、黃明華、譚黃素琼須合一確定，自應
    共同起訴，而原告黃華晉提起本案訴訟，依其主張之原因事
    實乃為伸張、防衛其繼承之權利所必要，原告黃華晉前依民
    事訴訟法第56條之1第1項規定，向本院聲請裁定命未共同起
    訴之黃華英、黃華美、黃華蓮、黃碧華、黃明華、譚黃素琼
    為原告（見本院卷第15頁），經本院於110年12月28日裁定
    命其於送達後7日內追加為原告，逾期未追加則視為同一起
    訴（見本院卷第295-298頁），因黃華英、黃華美、黃華蓮
    、黃碧華、黃明華、譚黃素琼均逾期未請求追加為原告，且
    黃明華、黃華蓮、黃碧華、譚黃素琼拒絕同為原告（見本院
    卷第229-234、243頁），將使本件原告黃華晉之當事人不適
    格，妨害原告黃華晉正常權利之行使，均非拒絕一同提起本
    件本訴之正當理由，是應依法視為黃華英、黃華美、黃明華
    、黃華蓮、譚黃素琼、黃碧華已一同提起本件本訴，爰列黃
    華英、黃華美、黃華蓮、黃碧華、黃明華、譚黃素琼為追加
    原告，合先敘明。
二、按不變更訴訟標的，而補充或更正事實上或法律上之陳述者
    ，非為訴之變更或追加，民事訴訟法第255條第1項第3款及
    第256條分別定有明文。原告黃華晉起訴時原聲明請求：1.
    被告黃華封、李雅濱、黃張廉、黃華蓉應連帶給付新臺幣（
    下同）123萬6,000元，及自起訴狀繕本送達翌日起，按週年
    利率百分之5計算之利息予原告黃華晉及黃世澤之其他法定
    繼承人公同共有。2.被告黃華封、李雅濱、黃張廉、黃華蓉
    應連帶給付如附表一所示之物予原告黃華晉及黃世澤之其他
    法定繼承人公同共有。如不能返還，應給付如附表一所示之
    價額予原告黃華晉及黃世澤之其他法定繼承人公同共有。嗣
    原告黃華晉於110年12月9日當庭更正訴之聲明為：1.被告黃
    華封、李雅濱、黃張廉、黃華蓉應連帶給付123萬6,000元及
    自起訴狀繕本送達翌日起，按週年利率百分之5計算之利息
    予原告黃華晉及黃世澤之其他法定繼承人公同共有。2.先位
    聲明：被告黃華封、李雅濱、黃張廉、黃華蓉應連帶給付如
    附表一所示之物品予原告黃華晉及黃世澤之其他法定繼承人
    公同共有。3.備位聲明：如附表一所示之物品若不能返還，
    應給付如附表一所示之價額予原告黃華晉及黃世澤之其他法
    定繼承人公同共有。核原告黃華晉就上開聲明之更正，其所
    為乃僅補充或更正其事實上及法律上之陳述，依上開說明，
    程序上並無不合，應予准許。
三、本件追加原告黃華英、黃華美、譚黃素琼經合法通知未於言
    詞辯論期日到場，核無民事訴訟法第386條各款所列情形，
    爰依被告之聲請，由其一造辯論而為判決。　　
貳、實體部分：
一、原告起訴：
  ㈠黃世澤於106年10月21日死亡，法定繼承人為原告黃華晉及被
    告即配偶黃張廉、黃華封、黃華蓉、追加原告黃明華、黃華
    英、黃華美、黃華蓮、黃碧華、譚黃素琼，且均無抛棄繼承
    。被告李雅濱之配偶為黃華封。
  ㈡被告等4人於黃世澤生前，於104年8月28日起至106年2月23日
    止，未經黃世澤同意即持黃世澤所有之印鑑，共同基於意圖
    為自己不法所有之犯意聯絡，分別於如附表二所示之「提領
    日期」欄自如附表二所示黃世澤所有之中華郵政股份有限公
    司00000000000000帳戶（下稱系爭郵局帳戶）及臺灣土地銀
    行帳號000000000000帳戶（下稱系爭土地銀行帳戶），分別
    領取如附表二「金額」欄所示款項，總金額共123萬6,000元
    。
  ㈢黃世澤生前自行購買如附表一編號1至3所示之物及黃世澤身
    上隨時攜帶之4萬元等。上開物品均放置於黃世澤之房間或
    隨身攜帶，被告黃張廉與原告黃華晉之對話錄影光碟，明白
    清楚交代告交代原告黃華晉說：黃世澤在死亡前夕確認有這
    些錢的存在黃世澤臥房，被告黃張廉並交代原告黃華晉，這
    些錢和金等到黃世澤死後，才會同兄弟姊妹一起開房門把錢
    拿出來，支付喪葬費用等，剩下的兄弟姊妹大家分，沒有想
    到被告黃華封、李雅濱、黃華蓉乘大家還在悲痛當時，以清
    理房間為藉口，搶先竊取如附表一所示之財物，並予以竊取
    或侵占為自己所有，若不能返還，則應返還如附表一所示之
    價額等語。爰依民法第179條、第181條及民法第831條準用
    第828條第3項等規定，請求被告等4人返還前開不法利益予
    以原告及黃世澤之其他法定繼承人公同共有。
  ㈣並聲明：
　1.被告黃華封、李雅濱、黃張廉、黃華蓉應連帶給付123萬6,0
    00元及自起訴狀繕本送達翌日起，按週年利率百分之5計算
    之利息予原告及黃世澤之其他法定繼承人公同共有。
　2.先位聲明：被告黃華封、李雅濱、黃張廉、黃華蓉應連帶給
    付如附表一所示之物品予原告及黃世澤之其他法定繼承人公
    同共有。
　3.備位聲明：如附表一所示之物品若不能返還，應給付如附表
    一所示之價額予原告及黃世澤之其他法定繼承人公同共有。
二、追加原告黃華英、黃華美、黃華蓮、黃碧華、黃明華、譚黃
    素琼則以：
　㈠追加原告黃華英：未以書狀表示意見。
　㈡追加原告黃華美：未以書狀表示意見。
　㈢追加原告黃華蓮：原告黃華晉對被告等4人指控的所有罪狀，
    均不符合事實，父親在世前的所有一切起居生活都是由被告
    等4人照料，他們盡心盡力的為父親著想，對父親照顧的無
    微不至，伊與其他姊妹都感激在心，絕對無原告黃華晉所提
    告之所有罪狀，懇切法官能還被告等4人一個公道與清白。
　㈣追加原告黃碧華：從頭到尾伊覺得伊父親的喪事可以完完全
    全辦好，當初要去領這筆錢，也是告知原告黃華晉，伊不懂
    法律不會想到有這種事，父親生前這筆錢就是他要辦喪事，
    剩下就是給母親當生活費，父親說生前所有的財產，原告黃
    華晉沒有資格過問，原告黃華晉之母親（同父異母）的忌日
    從來不曾回去祭拜，原告黃華晉說不管金門這些習俗。戒指
    部份沒有，與事實不符，其他的東西為伊父親生前的東西，
    原告黃華晉要請求被告等4人返還伊不同意。
　㈤追加原告黃明華：從伊有記憶原告黃華晉回金門探望父親之
    次數不超過10次，晚年父親有躁鬱症，被害妄想症之後的老
    人痴呆，生病臥床都是被告等4人再照顧，隨侍左右，但原
    告黃華晉回來都是透過各種方式收集資料，原告黃華晉一切
    指控都是無中生有，憑空想像，請法官主持公道還被告等4
    人清白。
　㈥追加原告譚黃素琼：一切都是原告黃華晉個人所為，原告黃
    華晉居住臺灣很少返家，並沒有照顧家中起居，都是被告黃
    華蓉、黃華封持家照顧雙親，以盡孝道，今不幸家父過世，
    原告黃華晉連百日、祭日都沒有祭拜過，還不顧親情而提起
    訴訟，有違常理。
三、被告則以：
  ㈠被告黃華封：原告黃華晉所述都是黃世澤在世的時候領出來
    的，家用還有菲傭的費用，所以原告黃華晉說的什麼侵占，
    伊沒有去領這些東西，伊覺得原告黃華晉告伊侵占很莫名其
    妙，如附表一編號1所示之戒指，是伊母親手上的，當初其
    中一個給原告黃華晉，兩個是另外一個姐姐黃華美拿去，總
    共應該只有三個，美金1,900元部分，伊不知道有這個東西
    ，通用貨幣伊也不曉得。如附表二所示之123萬6,000元這些
    錢伊都不清楚等語，資為抗辯。
  ㈡被告李雅濱：黃世澤身上現金4萬元是金門習俗，就是所謂的
    手尾錢，分給所有的子女、孫子，金額應該只有1萬4,000元
    。系爭土地銀行帳戶的20萬，是當初伊公公要留給兩個孫子
    當教育基金的，這筆是伊領取的，這筆伊知道，伊並沒有侵
    占這筆錢，因為公公的土地銀行裡面還有10幾萬的尾款還沒
    有領出來，伊只是按照公公的意思領出來給小孩當教育基金
    。如附表二所示之123萬6,000元是公公自己去領的，因為他
    年事已高，渠等是陪同他去領的。這些錢公公領完之後都是
    用在家用、菲傭費用，都是公公自己管理，渠等並不知情等
    語，資為抗辯。
  ㈢被告黃華蓉、黃張廉：20萬小孩子的教育基金20萬，伊父親
    有叫伊去領，但伊沒有去領，後來是叫被告李雅濱領出來的
    等語。被告黃華蓉另稱：如附表二所示之123萬6,000元中之
    系爭郵局帳戶於104年8月28日所領的60萬元是伊父親叫伊去
    領的，父親自己收起來，伊只是陪他去領，用途不清楚等語
    ，資為抗辯。
　㈣並聲明：如主文第一項所示。
四、本院協同兩造整理不爭執事項及爭執事項如下（見本院卷第
    446-447頁，為敘述方便，文句略作修正）：
　㈠不爭執事項：
　⒈黃世澤於106年10月21日死亡，法定繼承人為原告黃華晉及被
    告即配偶黃張廉、子黃華封、女黃華蓉、追加原告黃明華、
    黃華英、黃華美、黃華蓮、黃碧華、譚黃素琼。被告李雅濱
    之配偶為黃華封。
　⒉系爭郵局帳戶為黃世澤所有，於如附表二所示編號1至7「提
    領日期」欄所示之日期，提領如附表二所示編號1至7「金額
    」欄所示之現金。
　⒊系爭土地銀行帳戶為黃世澤所有，於106年2月23日提款20萬
    元（即如附表二所示編號8）。
　⒋黃世澤之身分證於106年10月2日向金門○○○○○○○○○申請補發。
　㈡爭執事項：
　⒈原告黃華晉得否依據民法第831條規定準用第823條第3項規定
    ，以及民法第179條規定，請求被告等4人連帶給付123萬6,0
    00元及如附表一所示之物品予原告黃華晉及黃世澤之其他法
    定繼承人？
　⒉倘被告等無法給付如附表一所示之物品，原告黃華晉得否依
    據民法第831條規定準用第823條第3項規定，以及民法第179
    條規定，請求被告等人連帶給付20萬7,250元予原告黃華晉
    及黃世澤之其他法定繼承人？
五、本院之判斷：　　
  ㈠按當事人主張有利於己之事實者，就其事實有舉證之責，民
    事訴訟法第277條前段定有明文。又民事訴訟如係由原告主
    張權利者，應先由原告負舉證之責，若原告先不能舉證，以
    證實自己主張之事實為真實，則被告就其抗辯事實即令不能
    舉證，或其所舉證據尚有疵累，亦應駁回原告之請求（最高
    法院74年度台上字第913號民事裁判參照）。次按無法律上
    之原因而受利益，致他人受損害者，應返還其利益。雖有法
    律上之原因，而其後已不存在者，亦同。此為民法第179條
    不當得利之規定。又主張不當得利請求權存在之當事人，對
    於不當得利請求權之成立要件應負舉證責任，即應證明他方
    係無法律上之原因而受利益，致其受有損害（最高法院99年
    度台上字第2019號民事裁判意旨參照）。又不當得利在學理
    上依其類型可區分為「給付型之不當得利」與「非給付型不
    當得利」，前者係基於受損人之給付而發生之不當得利；後
    者乃由於給付以外之行為（受損人、受益人、第三人之行為
    ）或法律規定或事件所成立之不當得利。而「非給付型之不
    當得利」中之「權益侵害之不當得利」，係指因侵害取得本
    應歸屬於他人權益內容而受利益，致他人受損害，欠缺正當
    性，亦即以侵害行為取得應歸屬他人權益內容之利益，而從
    法秩序權益歸屬之價值判斷上不具保有利益之正當性者，即
    應構成「無法律上之原因」而成立不當得利。再就舉證責任
    分配言，在「給付型之不當得利」，應由主張不當得利返還
    請求權人（受損人），就不當得利成立要件中之「無法律上
    之原因」負舉證責任；在「非給付型之不當得利」中之「權
    益侵害之不當得利」，由於受益人之受益非由於受損人之給
    付行為而來，而係因受益人之侵害事實而受有利益，因此祇
    要受益人有侵害事實存在，該侵害行為即為「無法律上之原
    因」，受損人自不必再就不當得利之「無法律上之原因」負
    舉證責任，如受益人主張其有受益之「法律上之原因」，即
    應由其就此有利之事實負舉證責任（最高法院100年度台上
    字第899號、101年度台上字第1722號民事判決可資參照）。
    原告黃華晉主張被告等4人竊取、侵占並盜領如附表一、二
    所示之不當得利，故原告黃華晉係本於「非給付型之不當得
    利」中之「權益侵害之不當得利」請求被告等4人返還等語
    ；惟被告等4人否認有不當得利之事實，並以前詞置辯。參
    諸前揭說明，應先由受損人即原告黃華晉就被告等4人有侵
    害事實及受有利益等節，先負舉證責任。如受益人主張其有
    受益之「法律上之原因」，即應由其就此有利之事實負舉證
    責任。
  ㈡原告黃華晉未能舉證被告等4人有侵害事實及受有如附表一所
    示之物品及如附表二編號1至7所示之利益：
　⒈原告黃華晉主張被告等4人受有如附表一、二所示之利益，並
    提出本院110年度城簡字第13號判決為證（見本院卷第61-78
    頁）。惟查，系爭郵局帳戶為黃世澤所有，於如附表二所示
    編號1至7「提領日期」欄所示之日期，提領如附表二所示編
    號1至7「金額」欄所示之金額；系爭土地銀行帳戶為黃世澤
    所有，於106年2月23日提款20萬元（即如附表二所示編號8
    ）等情，此為兩造所不爭執。然細繹本院110年度城簡字第1
    3號判決所載犯罪事實略以：黃張廉、黃華封、黃華蓉共同
    基於行使偽造私文書之犯意聯絡，未經其餘繼承人同意或授
    權，由黃張廉於106年10月23日上午，在金門縣○○鎮○○00號
    住處，將上開帳戶之存摺、印章交予黃華蓉，指示其提領款
    項。旋黃華蓉商情黃華封陪同其前往金門沙美郵局，由黃華
    封在郵政存簿儲金提款單之請蓋原留印鑑欄上盜蓋「黃世澤
    」之印文1枚，而偽造用以表示黃世澤提領存款94萬1,394元
    之私文書，經本院刑事簡易庭分別判處被告黃張廉、黃華封
    、黃華蓉等人共同犯行使偽造私文書罪，各處有期徒刑3月
    ，如易科罰金，以1,000元折算壹日，緩刑2年乙節，此經本
    院調取本院110年度城簡字第13號全卷核閱無訛。惟該判決
    所載犯罪事實，係被告黃張廉、黃華封、黃華蓉等3人固於1
    06年10月23日上午提領黃世澤所有之郵局帳戶94萬1,394元
    ，被告黃張廉、黃華封、黃華蓉等3人之犯罪時間於106年10
    月23日，與原告黃華晉提起本件不當得利所指如附表二編號
    1至8「提領日期」欄所示之時間均不符，自難認據此推論被
    告等4人未經黃世澤同意或授權而竊取或侵占如附表一所示
    之物，或提領如附表二所示之金額，具有侵害事實，並受有
    如附表一、二所示之利益。
　⒉原告黃華晉另主張黃世澤生病期間，意識不清，自無同意或
    授權被告等4人提領款項之可能云云。然參諸本院職權函詢
    衛生福利部金門醫院（下稱金門醫院）有關黃世澤自104年8
    月1日起至106年3月1日止之就醫期間之精神狀況及就醫情形
    為何？行動能力及言語表達是否正常？經該院以110年12月2
    3日金醫歷字第1101007120號函暨病歷資料及機關來函調閱
    病歷資料回覆單：「105/09/13，患者到門診就診時，意識
    清楚，可以回答問題，主訴頭暈失眠，血壓偏低，111/64,8
    3，安排多項檢查發現甲功能滴下，給予藥物治療，其後每
    三個月固定由女婿來院拿藥，同時其也在血液腫瘤科門診追
    蹤（以下空白）。」，及黃世澤105年12月30日門診處方明
    細載明「慢連處方，調劑次數03，有效日期至0000000」等
    語（見本院卷第255-290頁），益徵黃世澤自104年8月1日起
    至106年3月1日止之就醫期間，意識清楚，尚可以回答問題
    。是依原告黃華晉之舉證及本院調查證據結果，仍不足證明
    黃世澤生前已無能力同意或授權被告等4人提領如附表二所
    示款項，況衡諸社會通念，一般人於身體健康情況退化之情
    況下，即時交待身邊親人代為處理財產、代為支出日常生活
    費用及醫療開銷，而授權身邊親近之人以提領存款之方式辦
    理者，要與常情相符。足徵被告等4人辯稱：黃世澤的東西
    都是黃世澤自己保管，如附表二所示款項，因父親年事已高
    ，係由渠等陪同黃世澤領取，並支出在家用、菲傭費用，領
    出後並由黃世澤自己保管等情，尚屬非虛，可以採信。原告
    黃華晉復未能提出其他事證以實其說，自難憑採。
　⒊又被告黃華蓉抗辯就如附表二編號1所領取之60萬元係伊陪同
    黃世澤至郵局解除定存領取，領後黃世澤自己收起來，後來
    一段時間後，黃世澤給伊1萬5,000元，要伊轉交追加原告譚
    黃素琼1萬3,000元等語。查追加原告黃碧蓮陳稱：父親打電
    話到臺北跟伊說有一筆錢要給伊，他很開心說還有錢要給渠
    等，伊拿1萬3,000元（見本院卷第452頁）；追加原告黃明
    華陳稱：父親給伊1萬3,000元，給伊先生1萬7,000元，都是
    父親要自己給渠等，這個錢不只兄弟姐妹，連堂兄及親戚都
    有拿到，都是父親親自拿給他們的等語（見本院卷第453頁
    ）；追加原告黃華蓮陳稱：父親有給伊但忘記多少錢等語（
    見本院卷第453頁）；被告李雅濱陳稱：父親自己要給伊1萬
    7,000元等語（見本卷第452頁）。是被告黃華蓉既係因黃世
    澤之授權而提領計60萬元，並由黃世澤自行保管，且由黃世
    澤生前贈與上開人1萬3,000元至1萬7,000元不等之金額，自
    非侵害事實，且係基於黃世澤之贈與而具有法律上之原因，
    要無不當得利之可言。
　⒋原告黃華晉再主張依伊所提與被告黃張廉之錄音，可證明黃
    世澤所有郵局帳戶之款項遭被告等4人盜領云云。經查，本
    院勘驗原告所提之錄音（影）光碟並製作如附表三所示譯文
    ，依如附表三、參、三、檔名：(3)郵局還留有八十萬.mp4
    所示之譯文，只能證明被告黃張廉表示黃世澤所有之郵局帳
    戶尚有70萬至80萬元，然無從證明如附表二編號1至7所示之
    款項均係被告等4人未經黃世澤同意或授權而盜領具有侵害
    事實等節。
　⒌原告黃華晉末主張依伊所提與被告黃張廉之錄音，可證明黃
    世澤所有如附表一所示之物遭被告等4人取走云云。查如附
    表三、參、一至二、四至七所示之錄音譯文，細繹該錄音譯
    文，原告黃華晉與被告黃張廉之對話中多以「人民幣」、「
    台幣」、「那時候、我記得美金、那時候」、「阿那時候有
    幾只玉手鐲不知道還在不在」、「阿阿人民幣被誰拿去了」
    等語，多以誘導之方式與被告黃張廉對話，並加以錄音（影
    ），其證明力是否可信，尚非無疑。再者，被告黃張廉亦多
    次表示「他那個人收東西沒有那麼好找啦」、「好像拿去裡
    面」、「不知道有沒有在裡面」、「還在裡面啦，阿現在大
    陸紙還沒換也還不知道能不能用」、「好好的沒有半個人去
    拿。你不能委屈人。都他自己收，不知道怎麼收。」、「阿
    找我討戒指，我、4只，1只伯婆的，1只他本來的，4只大只
    的，4只差不多有到1、2兩，我拿還給他」等語，足認如附
    表三之錄音譯文雖能證明如附表一所示之物品於黃世澤生前
    所保管中，然無從證明由被告等4人未經黃世澤同意取走具
    有侵害事實並受有利益等節。又此外，原告復未能提出其他
    證據證明被告等4人有侵害行為並受有如附表一所示之物品
    之利益，及如附表二編號1至7（附表二編號8所示款項之利
    益20萬元部分詳下述）所示款項之利益。則原告黃華晉主張
    被告等4人應返還如附表一所示之物品及如附表二編號1至7
    所示之不當得利，並無理由，應予駁回。原告黃華晉未能提
    出其他證據證明被告等4人有侵害行為並受有如附表一所示
    物品之利益已如前述，其先位之訴無理由，應予駁回。則備
    位之訴請求被告等4人給付如附表一所示之物同等價額之利
    益，亦因原告黃華晉未能舉證被告等4人因侵害行為就如附
    表一所示之物品受有利益，亦如前述，則原告黃華晉備位主
    張被告等4人應返還如附表一所示之價額，亦無理由，應併
    予駁回。
　㈢被告李雅濱受有如附表二編號8所示款項之利益20萬元具有法
    律上之原因：
　  被告李雅濱當庭自認受有如附表二編號8所示款項之利益20
    萬元，依民事訴訟法第279條第1項規定，視同自認，原告黃
    華晉就被告李雅濱受有20萬利益乙節，無庸舉證。然查，被
    告黃華蓉亦陳稱：小孩子的教育基金20萬元，伊父親有叫伊
    去領，但伊沒有去領，後來是叫被告李雅濱領出來等語（見
    本院卷第175頁）；復參酌被告李雅濱提出訴外人即其子黃
    冠程、黃冠翔之土地銀行帳戶明細資料，於106年2月24日各
    存入一筆10萬元，共計20萬元（見本院卷第305-320頁），
    被告李雅濱於106年2月23自黃世澤所有之系爭土地銀行帳戶
    領取20萬元，並於翌日存入其子黃冠程、黃冠翔之土地銀行
    帳戶內，時間緊密。再者，衡諸社會通念，並參諸金門地區
    之習俗重視傳承及祭祀，一般人於身體健康情退化情形下，
    為感念子孫之細心照顧，即時交代身邊親人代為處理財產，
    而授權身邊親近之人以提領存款之方式辦理，並贈與孫子作
    為教育基金，亦與常情無違，益徵被告李雅濱辯稱係黃世澤
    欲贈與孫子之教育基金各10萬元，具有法律上之原因等節，
    並非子虛，殊值憑採。則原告主張被告等4人應返還如附表
    二編號8所示款項之不當得利，並無理由，應予駁回。
六、綜上所述，原告黃華晉依民法第831條規定準用第828條第3
    項、第179條、第181條規定，請求被告等4人連帶給付123萬
    6,000元及自起訴狀繕本送達翌日起，按週年利率百分之5計
    算之利息予原告及黃世澤之其他法定繼承人公同共有。先位
    聲明：被告黃華封、李雅濱、黃張廉、黃華蓉應連帶給付如
    附表一所示之物品予原告及黃世澤之其他法定繼承人公同共
    有。備位聲明：如附表一所示之物品若不能返還，應給付如
    附表一所示之價額予原告及黃世澤之其他法定繼承人公同共
    有，均無理由，應予駁回。
七、本件事證已臻明確，兩造其餘攻擊防禦方法及證據，經本院
    斟酌後，核與判決結果不生影響，爰不另論述，併此敘明。
八、依民事訴訟法第56條之1第1項、第3項追加原告者，如訴訟
    費用應由原告負擔者，法院得酌量情形，命僅由原起訴之原
    告負擔，同條第5項定有明文。追加原告黃華英、黃華美、
    黃華蓮、黃碧華、黃明華、譚黃素琼係由本院依同條第1項
    規定追加為原告，黃華蓮、黃碧華、黃明華、譚黃素琼均主
    張不同意原告黃華晉之請求，均如前述，則本件訴訟費用，
    應僅由原告黃華晉負擔，以求公允。
九、據上論結，本件原告之訴為無理由，依民事訴訟法第78條、
    第56條之1第5項，判決如主文。　
中　　華　　民　　國　　111 　年　　3　　月　　29 　　日
                  民事第一庭  法　官　黃俊偉
以上正本係照原本作成。　　　　　　　　　
原告及追加原告如不服本判決，應於收受送達後20日內向本院提
出上訴書狀，其未表明上訴理由者，應於提出上訴後20日內向本
院補提理由書狀（均須按他造當事人之人數附繕本）上訴時應提
出委任律師或具有律師資格之人之委任狀；如委任律師提起上訴
者，應一併繳納上訴審裁判費。
中　　華　　民　　國　　111 　年　　3　　月　　29 　　日
                              書記官  黃紹洧
附表一：
編號 物品 價額（新臺幣） 1 黃金戒指4個（75克） 10萬5,000元 2 美金1,900元 5萬2,250元 3 限金門通用新臺幣萬元 1萬元 4 黃世澤在身上之新臺幣4萬元 4萬元 
附表二：
編號 帳戶 提領日期 金額（新臺幣/元） 1 中華郵政股份有限公司00000000000000帳戶 104年8月28日 60萬元 2  104年12月10日 13萬元 3  105年3月28日 1萬4,000元 4  105年4月6日 1萬4,000元 5  105年5月5日 1萬4,000元 6  105年6月7日 1萬4,000元 7  106年2月16日 25萬元 8 臺灣土地銀行帳號000000000000帳戶 106年2月23日 20萬元 合計：123萬6,000元    
附表三：
壹、勘驗標的： 本件錄音光碟（檔名：（檔名：(1)臥房間還有美金人民幣等.mp4、(2)翡翠手鐲存放在臥房裡.mp4、(3)郵局還留有八十萬.mp4、(4)聽黃明華說人民會漲價人民幣在臥房.mp4、(5)遺留4個戒指約75克.mp4、(6)人民幣沒有被半人拿走.mp4、(7)領60萬身上有4萬.mp4、(8)等他往生後會同兄一起才來找.mp4） 貳、勘驗方法： 當庭播放供原告黃華晉、追加原告黃華蓮、黃碧華、黃明華、被告黃華封、兼被告黃張廉之訴訟代理人李雅濱、被告黃華蓉確認。 參、勘驗結果：（男：原告黃華晉、女：被告黃張廉） 一、檔名：(1)臥房間還有美金人民幣等.mp4     時間：46秒     勘驗內容：（說話均用閩南語）     男：我爸有跟我說他有留了多少又多少的錢，準備要在他 　　　　百年之後要用。     女：那些的沒有啦。... （咬字含糊聽不清楚）哪有錢會 　　　　留，在那間，那裡面有什麼美金。     男：人民幣。     女：大陸紙，阿。     男：台幣。     女：（做出點算的手勢，但沒有講話），而且那些美金都 　　　　不能用，過期的，阿過期是... （人名，但模糊無法 　　　　辨識）來、上次... （同前人名，但模糊無法辨識） 　　　　來時說他、那個、阿周（同音）他女兒要回去美國， 　　　　讓她拿去換。我跟他說：「誰敢去跟他拿」？你、你 　　　　叫他... 又不要拿出來..（咬字含糊聽不清楚）。     男：對對對     女：啊誰敢去翻他的東西     男：他那個時候要去     女：他那個人收東西沒有那麼好找啦     男：那時候、我記得美金、那時候（於此同時，影片中該 　　　　女嘴巴持續在講話並有手部動作，但影片中完全沒有 　　　　聲音） 二、檔名：(2)翡翠手鐲存放在臥房裡.mp4     時間：26秒     勘驗內容：（說話均用閩南語）     男：我是要問說，每次我爸他那裡去關起來、關起來（語  　　    意聽不懂），阿那時候有幾只玉手鐲不知道還在不 　　    在。     女：好像拿去裡面。     男：你記不記得我叫阿封（同音）和天助（同音）拿去 　　　　賣。     女：有，我知道。阿每次也叫山外那個拿去賣。     男：阿對對對。那還有2、3只。     女：（比手勢）不知道有沒有在裡面。     男：有在裡面齁。 三、檔名：(3)郵局還留有八十萬.mp4     時間：1分3秒     勘驗內容：（說話均用閩南語）     女：那時候要領多少錢，我說1塊給我或5毛給我，阿沒有錢可以給我。我就說沒關係（之後影片中該女嘴巴持續在講話，但影片中完全沒有聲音），你用好帳目就好，不要阿，讓人家討，也不要讓人家說這個欠人家的錢不還，就是這樣而已啦。我不讓外面的人講難聽的話（之後影片中該女嘴巴持續在講話，但影片中完全沒有聲音）。     男：阿他說、他說、他說那本簿子裡面的120萬那個、妳說妳全都領出來了（於此同時，影片中該女嘴巴持續在講話並有手部動作，但影片中完全沒有聲音）。     女：沒有、沒有領到完，只有領一個那個、要給一個那個 　　　　而已。     男：喔，這樣喔。     女：還有70幾萬、差不多7、80萬咧。     【之後畫面中斷無畫面只有字幕『黃華晉問黃張廉說我爸爸郵局還有一百二十萬是否有被提領出來黃張廉答說沒有被提領出來還有約七八十萬（80萬）左右的樣子只有領出幾萬元給印尼傭人』，直至本段影片結束】 四、檔名：(4)聽黃明華說人民會漲價人民幣在臥房.mp4     時間：55秒     勘驗內容：（說話均用閩南語）     女：那時候和誰、和那個皮蛋（同音）去大陸，那時阿明（同音）有說大陸的紙要漲價，似乎有買了約1、20萬（此時畫面中該女嘴部已經沒有講話的動作，但影片中仍然有聲音），我是知道他有買，但是實際上買多少我不知道，我也不想去管他，他的事情我沒有去管那個啦。（比手勢，但沒說話）還在裡面啦，阿現在大陸紙還沒換也還不知道能不能用。     男：可以。     女：不知拿去哪裡。     【33秒至34秒，直接跳換至另一段】     男：阿阿人民幣被誰拿去了。     女：沒有拿。     男：沒有拿。     女：好好的沒有半個人去拿。你不能委屈人。都他         自己收，不知道怎麼收。     【之後畫面中斷無畫面只有字幕『有了黃張廉女士的說明可證實這20萬人民幣在黃世澤先生過世前還存放在他的臥室裡此其同時黃世澤先生已依靠氧氣呼吸並不能言語飲食』，直至本段影片結束】 五、檔名：(5)遺留4個戒指約75克.mp4     時間：20秒     勘驗內容：（說話均用閩南語）     女：阿找我討戒指，我、4只，1只伯婆的，1只他本來的， 　　    4只大只的，4只差不多有到1、2兩，我拿還給他（做 　　    手勢，嘴巴有在動，但沒有聲音。畫面中該女嘴部講 　　    話的動作與影片中的聲音並不同步）。 六、檔名：(6)人民幣沒有被半人拿走.mp4     時間：30秒     勘驗內容：（說話均用閩南語）     女：4只戒指。     男：阿人民幣是被誰拿去了（於此同時該女嘴巴是有在動 　　    的，但是卻沒有聲音）。     女：沒有人拿，好好的沒有半個人拿。你不能委屈人。都 　　    他自己收，不知道怎麼收。     男：呵呵呵（於此同時該女嘴巴是有在動的，但是卻沒有 　　    聲音）。     女：阿那裡面有那一間護龍廳，有1個箱子好像有鎖還是沒 　　    鎖我不知道，我看他進去裡面，也不知道有沒有在裡 　　    面我也不知道，那他的事情我不管那個啦。 七、檔名：(7)領60萬身上有4萬.mp4     時間：58秒     勘驗內容：（說話均用閩南語）     男：這些、這些兄弟在（聽不太清楚）。     女：最少也有20多年左右沒有在，（擺手）...那些... 　　   （聽不清楚，但影片的聲音與該女嘴部的動作不同  　　    步）。不然也有20萬。我那時候有領60萬出來啦，60      萬出來（影片有聲音但該女嘴巴沒有在說話），這些 　　    我給他算一算分不知道、我算一算不知道...（聽不清 　　    楚，但影片的聲音與該女嘴部的動作不同步）才多 　　    少，有分1、20萬出去，那1、20萬出去，後手也還有 　　    剩3、40萬。     男：喔嘿嘿嘿嘿。     女：阿3、40萬，在他身上又還有3、4萬，阿有時候會偷偷 　　    拿一些給、1千、2千給那個（比手勢沒有再講話，但 　　    該女的嘴巴明顯還在有講話的動作。該女的講話聲音 　　    與該女的動作、手勢完全不同步）。     男：嗯嗯嗯（與此同時，該女仍有手部動作及嘴巴講話動 　　    作，但影片中卻完全沒有該女的聲音）。 八、檔名：(8)等他往生後會同兄一起才來找.mp4     時間：4分22秒     勘驗內容：     【影片一開始到32秒之前都沒有畫面，只有字幕『影片記錄檔說明(一)黃：本影音檔是黃華晉於2017年7月16日下午2時47分在老家（金門縣○○鎮○○里00號客廳和黃張廉女士的對話紀錄）此其同時黃世澤先生已臥重病住在醫院並不能言語並於同年10月22日過世』】     男：我爸有跟我說他有留了多少又多少的錢，準備要在他 　　    百年之後要用。     女：那些的沒有啦。...（咬字含糊聽不清楚）哪有錢會 　　    留，在那間，那裡面有什麼美金。     男：人民幣。     女：大陸紙，阿。     男：台幣。     女：（做出點算的手勢，但沒有講話），而且那些美金都 　　    不能用，過期的，阿過期是...（人名，但模糊無法辨 　　    識）來、上次...（同前人名，但模糊無法辨識）來時 　　    說他、那個、阿周（同音）他女兒要回去美國，讓她 　　    拿去換。我跟他說：「誰敢去跟他拿」？你、你叫 　　    他...又不要拿出來..（咬字含糊聽不清楚）     男：對對對。     女：啊誰敢去翻他的東西。     男：他那個時候要去。     女：他那個人收東西沒有那麼好找啦。     男：那時候、我記得美金、那時候他要去（於此同時該女 　　    嘴巴是有在動的，但是卻沒有聲音）。     女：那時候和誰、和那個皮蛋（同音）去大陸，那時阿明 　　    （同音）有說大陸的紙要漲價，有弄了（聽不懂）1、 　　    20萬（此時畫面中該女嘴部已經沒有講話的動作，但 　　    影片中仍然有聲音），我是知道他有買，但是實際上 　　    買多少我不知道，我也不想去管他，他的事情我沒有 　　    去管那個啦。（比手勢，但沒說話）還在裡面啦，阿 　　    現在大陸紙還沒換也還不知道能不能用。     男：可以。     女：不知拿去哪裡。阿找我討戒指，我、4只，1只伯婆 　　    的，1只他本來的，4只大只的，4只差不多有到1、2 　　    兩，我拿還給他（做手勢，嘴巴有在動，但沒有聲 　　    音。畫面中該女嘴部講話的動作與影片中的聲音並不 　　    同步）。      男：阿2個戒指呢。      女：戒指，都戒指（該女嘴巴明顯沒動只有手部動作）。      男：阿人民幣是被誰拿去了（於此同時該女嘴巴是有在動 　　     的，但是卻沒有聲音）。      女：沒有人拿，好好的沒有半個人拿。你不能委屈人。都 　　     他自己收，不知道怎麼收。      男：呵呵呵（於此同時該女嘴巴是有在動的，但是卻沒有 　　     聲音）。      女：阿那裡有一間護龍廳..，有1個箱子好像有鎖還是沒 　　     鎖我不知道，我看他放到裡面去了，也不知道有沒有 　　     在裡面我也不知道，那他的事情我不管那個啦。      男：那等他如果怎樣再。      女：到時候再去翻。      男：到時候再去翻。我們這些兄弟、兄弟再去。      女：最少也有20多年左右沒有在，（擺手）...那些...   　　     （聽不清楚，但影片的聲音與該女嘴部的動作不同 　　     步）。不然也有20萬。我那時候有領60萬出來啦，60 　　     萬出來（影片有聲音但該女嘴巴沒有在說話），這些 　　     我給他算一算分不知道、我算一算不知道...（聽不 　　     清楚，但影片的聲音與該女嘴部的動作不同步）才多 　　     少，有分1、20萬出去，那1、20萬出去，後手也還有 　　     剩3、40萬。     男：喔嘿嘿嘿嘿。     女：阿3、40萬，在他身上又還有3、4萬，阿有時候會偷偷 　　    拿一些給、1千、2千給那個（比手勢沒有再講話，但 　　    該女的嘴巴明顯還在有講話的動作。該女的講話聲音 　　    與該女的動作、手勢完全不同步）。     男：嗯嗯嗯（與此同時，該女仍有手部動作及嘴巴講話動 　　    作，但影片中卻完全沒有該女的聲音）。     女：那次我在這邊做事情，阿他、你爸不知道我在這，我 　　    跟妳講，4萬你拿去放口袋、拿去放口袋（該女的講話 　　    聲音與該女的嘴巴動作完全不同步）。     男：哇哈哈哈哈哈哈。     女：這個就我。     男：哈哈哈哈呵呵。     女：這個是我親耳聽到的，我才敢講，不然我不敢講（之 　　    後影片中該女嘴巴持續在講話，但影片中完全沒有聲 　　    音）。     男：哇哈哈哈哈，我老爸他還會這樣喔。     女：嗯。過年也包紅包給…     男：喔這樣喔。     女：過年也包紅包給…。還是說那時候你要領多少錢，我 　　    說1塊給我或5毛給我，阿沒有錢可以給我（之後影片 　　    中該女嘴巴持續在講話，但影片中完全沒有聲音）。 　　    我就說沒關係，你用好帳目就好，不要阿，讓人家 　　    討，也不要讓人家說這個欠人家的錢不還（此時畫面 　　    中該女嘴部已經沒有講話的動作，但影片中仍然有聲 　　    音），就是這樣而已啦。我不讓外面的人講難聽的 　　    話。（之後影片中該女嘴巴持續在講話，但影片中完 　　    全沒有聲音）     男：阿他說、他說、他說那本簿子裡面的120萬那個、妳說 　　    妳全都領出來了（於此同時，影片中該女嘴巴持續在 　　    講話並有手部動作，但影片中完全沒有聲音）。     女：沒有、沒有領到完，只有領一個那個、要給一個那個 　　    而已。     男：喔，這樣喔。     女：還有70幾萬、差不多7、80萬咧（此時畫面中該女嘴部 　　    已經沒有講話。